【裁判字號】    99,交抗,281
【裁判日期】    990722
【裁判案由】    聲明異議
【裁判全文】
臺灣高等法院高雄分院刑事裁定         99年度交抗字第281號
抗  告  人  交通部公路總局高雄區監理所
代  表  人  乙○○
異  議  人
即受處分人  甲○○
上列抗告人因受處分人違反道路交通管理處罰條例聲明異議案件
，不服臺灣高雄地方法院中華民國99年5 月28日裁定（99年度交
聲字第91 5號），提起抗告，本院裁定如下：
    主  文
抗告駁回。
    理  由
一、抗告意旨略以：(一)有關「一行為同時觸犯刑事法律及違反行
    政法上義務規定，經檢察官依刑事訴訟法第253 條之1 為緩
    起訴處分後，行政機關得否就該違反行政法上義務再處以行
    政罰」之事項，法務部行政罰法諮詢小組第一次會議紀錄「
    緩起訴者乃附條件的不起訴處分，亦即是不起訴的一種，此
    觀諸刑事訴訟法第256 條規定自明，既為不起訴即依不起訴
    處理。檢察官為緩起訴處分時依刑事訴訟法第253 條之2 第
    1 項規定對被告所為之指示及課予之負擔，係一種特殊的處
    遇措施，並非刑罰。因此，刑事案件經檢察官為緩起訴處分
    確定後，宜視同不起訴處分確定，依行政罰法第26條第2 項
    規定，得依違反行政法上義務規定裁處之。」作成結論，另
    有關「新修正道路交通管理處罰條例部分條文與行政罰法間
    之法理及意見」一案，交通部95年7 月17日交路字第095000
    6986號函釋在案，謹請參酌。(二)本件異議人係因同一酒後駕
    車之事實，同時觸犯刑事法律及違反行政法上義務，刑事部
    分固經檢察官為緩起訴處分確定，異議人並已依緩起訴處分
    內容履行，惟異議人依緩起訴處分所提供之義務勞務，其性
    質核與原處分機關所為之罰鍰、吊扣駕駛執照及施以道安講
    習等裁罰種類有異，故本所於緩起訴期滿後，依道路交通管
    理處罰條例第35條第1 項第1 款，課以裁罰，於法有據，無
    違一事不二罰原則。故本所依規定填製之高監營裁字第裁80
    -N00000000號裁決書裁處罰鍰新臺幣4 萬5 千元，吊扣普通
    重型機車駕駛執照12個月，並施以道路交通講習，應無不合
    。為加強道路交通管理，維護交通秩序，請撤銷原裁定，維
    持本所裁決云云。
二、原審以：
  壹、本件原處分機關交通部公路總局高雄區監理所（下稱原處
      分機關）處分意旨略以：異議人即受處分人（下稱受處分
      人）甲○○於民國97年3 月22日夜間11時許，騎乘車牌號
      碼L69 －955 號普通重型機器腳踏車，行經高雄縣大寮鄉
      ○○○路815 號前，因飲用酒類後已不能安全駕駛交通工
      具肇事，經送醫後於同日夜間11時20分許測得其血液中酒
      精濃度為179.8mg/dl，換算為呼氣酒精濃度每公升0.90毫
      克，而有「汽車駕駛人酒精濃度超過規定標準」之違規事
      項，另經高雄縣政府警察局林園分局員警於97年5 月26日
      以高警交字第N00000000 號舉發違規通知單舉發，該舉發
      通知單並由受處分人當場簽收。受處分人並因上開違規案
      件經臺灣高雄地方法院檢察署以97年度偵字第16473 號為
      緩起訴處分，原處分機關乃復於99年3 月24日以高監營裁
      字第裁80-N0000 0000 號裁決書，依道路交通管理處罰條
      例第35條第1 項、第1 款、第24條之規定，裁處受處分人
      應罰鍰新臺幣（下同）45000 元，吊扣普通重型機器腳踏
      車駕駛執照12個月，並應參加道路交通安全講習云云。
  貳、本件異議意旨略以：受處分人已因本件違規事件受上開緩
      起訴處分，並依檢察官所命於97年12月24日至98年1 月19
      日，向高雄縣鳳山市老人公寓提供40小時之義務勞務完畢
      ，今原處分機關再裁處罰鍰4500 0元，實屬一事二罰，爰
      聲明異議，請求撤銷罰鍰45000 元之處分云云。
  、按聲明異議屬司法救濟途徑之一種，由法院審查受處分人
      所涉違規事實是否成立，及原處分機關所適用之法條是否
      正確，裁罰是否適當，因法院負有司法審查之作用，以本
      案而言，就罰鍰、吊照及安全講習等處罰效果，應一併審
      理，並重為諭知，有臺灣高等法院暨所屬法院98年法律座
      談會刑事類提案第23號決議及審查意見可資參照，是本院
      本件審查之範圍，即不受受處分人異議意旨之拘束，合先
      敘明。
  肆、罰鍰45000 元部分
    一、按汽車駕駛人，駕駛汽車經測試檢定酒精濃度超過規定
        標準者，處新臺幣15,000元以上60,0 00 元以下罰鍰，
        並當場移置保管該汽車及吊扣駕駛執照1 年；汽車駕駛
        人，經裁判確定處以罰金低於本條例第92條第3 項所訂
        最低罰鍰基準規定者，應依本條例裁決繳納不足最低罰
        鍰之部分，又汽車駕駛人，有道路交通管理處罰條例第
        35條第1 項規定之情形者，應接受道路交通安全講習，
        道路交通管理處罰條例第35條第1 項第1 款、第8 項分
        別定有明文。而汽車駕駛人飲用酒類或其他類似物後，
        吐氣所含酒精濃度超過每公升0.25毫克或血液中酒精濃
        度超過百分之0.05以上者，不得駕車，道路交通安全規
        則第114 條第2 款復定有明文。
    二、再按道路交通管理處罰條例所規定之罰則，本質上係屬
        行政罰，此觀該條例中就交通違規行為所定法律效果包
        括行政罰法第1 條、第2 條所定之罰鍰、記點、吊扣證
        照等行政罰在內即明。是違反道路交通管理處罰條例之
        裁罰事件，自有行政罰法之適用。而94年2 月5 日公布
        ，於95年2 月5 日施行之行政罰法第26條則規定：「一
        行為同時觸犯刑事法律及違反行政法上義務規定者，依
        刑事法律處罰之。但其行為應處以其他種類行政罰或得
        沒入之物而未經法院宣告沒收者，亦得裁處之。前項行
        為如經不起訴處分或為無罪、免訴、不受理、不付審理
        之裁判確定者，得依違反行政法上義務規定裁處之」。
        上開行政罰法第26條於本件聲明異議事件之適用，尚有
        數應先敘明之點，分述如下：(一)上開行政罰法第26條之
        立法目的，在於一行為同時觸犯刑事法律並違反行政法
        上之義務規定時，因刑罰與行政罰同屬對不法行為之制
        裁，而刑罰之懲罰作用較強，故依刑事法律處罰，即足
        資警惕時，實無一事二罰再處行政罰之必要；且刑事法
        律處罰，由法院依法定程序為之，法律程序正當性之要
        求最為嚴格，應予優先適用，故同時觸犯刑事法律及違
        反行政法上義務規定之一行為，行政機關得否科以與刑
        罰相類之行政罰處罰（即罰鍰），端視該行為之刑事訴
        追或審判程序終局結果而定，在刑事訴追、審判程序尚
        未終局確定前，行政機關自不得逕予裁罰；但罰鍰以外
        之沒入或其他種類行政罰，因兼具維護公共秩序之作用
        ，為達行政目的，行政機關仍得併予裁處。(二)又按檢察
        官為緩起訴處分者，得命被告於一定期間內遵守或履行
        左列各款事項：一、向被害人道歉。二、立悔過書。三
        、向被害人支付相當數額之財產或非財產上之損害賠償
        。四、向公庫或指定之公益團體、地方自治團體支付一
        定之金額。五、向指定之公益團體、地方自治團體或社
        區提供40小時以上240 小時以下之義務勞務。六、完成
        戒癮治療、精神治療、心理輔導或其他適當之處遇措施
        。七、保護被害人安全之必要命令。八、預防再犯所為
        之必要命令。檢察官命被告遵守或履行前項第3 款至第
        6 款之事項，應得被告之同意；第3 款、第4 款並得為
        民事強制執行名義。第1 項情形，應附記於緩起訴處分
        書內。第1 項之期間，不得逾緩起訴期間。被告於緩起
        訴期間內，有左列情形之一者，檢察官得依職權或依告
        訴人之聲請撤銷原處分，繼續偵查或起訴：一、於期間
        內故意更犯有期徒刑以上刑之罪，經檢察官提起公訴者
        。二、緩起訴前，因故意犯他罪，而在緩起訴期間內受
        有期徒刑以上刑之宣告者。三、違背第253 條之2 第1
        項各款之應遵守或履行事項者。刑事訴訟法第253 條之
        2 、第253 條之3 第1 項定有明文。(三)可知緩起訴處分
        之內容、要件均與依同法第252 條所為之絕對不起訴處
        分迥異，乃介於起訴與同法第253 條所定之微罪職權不
        起訴間之緩衝設計，而緩起訴處分形式上固非如易科罰
        金，係以支付金錢作為自由刑之替代，惟如被告遵守或
        履行檢察官依刑事訴訟法第253 條之2 第1 項各款所命
        於一定期間內應遵守或履行之事項，即得免遭檢察官聲
        請簡易判決處刑或起訴，依此觀之，該等應遵守或履行
        之事項，除同條項第1 款到第3 款，為附帶民事訴訟制
        度或另行提起民事訴訟之代替，及同條項第6 款到第8
        款，為刑事保安處分之代替外，同條項第4 款命被告向
        國庫或公益團體支付一定金額之部分，按同條第2 項後
        段之規定既得為民事強制執行名義，即與刑事訴訟法第
        470 條之設計相似（易科罰金則無類似之設計），受處
        分人之財產權因上開緩起訴處分而遭剝奪，縱經被告同
        意，仍具有強制性及懲罰性。對被告而言，仍有財產減
        少及自由受限之影響，在性質上具有實質制裁之效果，
        是緩起訴處分之被告，依檢察官所命，向國庫或公益團
        體繳納捐款者，乃係履行檢察官緩起訴處分之命令，在
        性質上當屬處分金，而與刑罰之罰金刑無異。至刑事訴
        訟法第253 條之2 第1 項第5 款所定向指定之公益團體
        、地方自治團體或社區提供40小時以上240 小時以下之
        義務勞務之部分，雖刑法所設之刑罰種類並無直接之勞
        動刑，但因被告在監所以外之處所遵守或履行本款事項
        ，仍可因而免受有期徒刑、拘役或罰金刑之處罰，顯仍
        具有替代刑罰之效果，而與機構外之易服社會勞動之性
        質相似。廣義而言，此2 款之應遵守或履行之事項，應
        屬「實質刑事法律處罰」，而有行政罰法第26條第1 項
        一事不二罰規定之適用。(四)再由制度機能之確保觀之，
        緩起訴處分實質上既非不能證明行為人之犯罪事實，如
        命為支付一定金額之負擔或勞務之履行，與實質受罰無
        異，自與上開行政罰法第26條第2 項列舉之不起訴處分
        等情形迥然有別，仍無從比附援引而為相同之處置。如
        若不然，則刑事被告如經法院循審判程序判處罰金或得
        以易科罰金之拘役或有期徒刑，無論執行之情形如何，
        均得以援用行政罰法第26條第1 項之規定，免於處以行
        政秩序罰之雙重不利益；至於藉由緩起訴處分遵守或履
        行刑事訴訟法第253 條之2 第1 項第4 款、第5 款而節
        省司法資源者，在其財產權、自由權基於實質懲罰目的
        而遭受剝奪之餘，卻仍另須繳納一定金額之行政罰鍰，
        其結果勢必降低刑事被告接受緩起訴處分之意願，而反
        噬緩起訴處分替代繁複刑事審判程序之制度性機能。且
        由立法歷程觀之，刑事訴訟法第253 條之1 第1 項係91
        年2 月8 日增訂，行政罰法則於94年2 月5 日公布，制
        定在後之行政罰法第26條第2 項既僅臚列「不起訴處分
        或無罪、免訴、不受理、不付審理之裁判確定者」，排
        除一事不二罰原則之適用，而未將「緩起訴處分」一併
        納入，應係立法者有意排除，而非法律漏洞，行政罰法
        第26條第2 項既未將緩起訴處分列舉其中，本於「例外
        規定從嚴解釋」之法理及前揭說明，自不能將條文中「
        不起訴處分」之範圍，擴及於性質顯不相同之「緩起訴
        處分」。
    三、本件受處分人酒後駕車之同一行為，同時觸犯刑罰法律
        並違反行政法上義務，經檢察官為緩起訴處分確定，揆
        諸上開說明，本院自應就有無再適用道路交通管理處罰
        條例裁處行政罰鍰之必要予以審酌。經查：(一)受處分人
        於97年3 月22日夜間11時許，騎乘車牌號碼L69 －955
        號普通重型機器腳踏車，行經高雄縣大寮鄉○○○路81
        5 號前，因飲用酒類後已不能安全駕駛交通工具肇事，
        經送醫後於同日夜間11時20分許測得其血液中酒精濃度
        為179.8mg/dl，換算為呼氣酒精濃度每公升0.90毫克，
        而有「汽車駕駛人酒精濃度超過規定標準」之違規事項
        ，經高雄縣政府警察局林園分局員警移送臺灣高雄地方
        法院檢察署偵辦，並於97年5 月26日另依違反道路交通
        管理處罰條例第35條第1 項第1 款，以高警交字第N000
        00000 號舉發違規通知單舉發，而該署檢察官於97年8
        月18日以97年度偵字第16473 號為緩起訴處分，經職權
        送再議後，復經臺灣高等法院高雄分院檢察署檢察官於
        97年9 月19日以97年度上職議字第4162號維持原處分確
        定，其緩起訴期間1 年，自97年9 月19日起至98年9 月
        18日止，應立悔過書，並應於緩起訴期間屆滿前2 個月
        向指定之公益團體、地方自治團體或社區提供40小時之
        義務勞務，而均於98年1 月19日以前履行完畢，其緩起
        訴處分於98年9 月18日緩起訴期間屆滿未經撤銷等情，
        有高雄縣政府警察局高警交字第N00000000 號舉發違反
        道路交通管理事件通知單、臺灣高雄地方法院檢察署檢
        察官97年度偵字第16473 號緩起訴處分書、臺灣高等法
        院高雄分院檢察署檢察官97年度上職議字第4162號處分
        書、臺灣高雄地方法院檢察署檢察官執行緩起訴處分命
        令通知書、臺灣高雄地方法院檢察署辦理被告緩起訴處
        分處遇報告書、臺灣高等法院被告前案紀錄表各1 份在
        卷可稽，並經本院依職權調取臺灣高雄地方法院檢察署
        97年度緩字第3467號緩起訴執行卷宗、97年度偵字第16
        47 3號偵查卷宗查核無誤，堪信為真實。(二)異議人上開
        酒後駕車之行為，係屬同時觸犯刑事法律及違反行政法
        上義務規定之行為，且前經緩起訴處分確定，依上開說
        明，原處分機關依道路交通管理處罰條例第35條第1 項
        第1 款之規定，對異議人上開違規行為予以裁罰時，除
        其行為應處以其他種類行政罰即吊扣（小型車普通）駕
        駛執照12個月及施以道安講習部分仍得予以裁處外，就
        罰鍰部分，自不得再予科處，而對於異議人予以重複處
        罰。
  伍、吊扣普通重型機器腳踏車駕駛執照12個月及接受道路交通
      安全講習部份(一)按道路交通管理處罰條例第68條業於94年
      12月14日修正，並自95年3 月1 日施行，修正前之道路交
      通管理處罰條例第68條規定：「汽車駕駛人，因違反本條
      例及道路交通安全規則之規定，受吊扣或吊銷駕駛執照處
      分時，吊扣或吊銷其持有各級車類之駕駛執照。」，其立
      法意旨在於違規行為對道路交通秩序之維持及道路交通安
      全已生較大之影響，故規定吊扣或吊銷其持有各級車類之
      駕駛執照，以限制其繼續駕車行駛道路之權利，其係屬駕
      駛行為之限制，並不因所持駕駛執照種類不同而有所差異
      。而修正後之道路交通管理處罰條例第68條規定：「汽車
      駕駛人，因違反本條例及道路交通安全規則之規定，受吊
      銷駕駛執照處分時，吊銷其持有各級車類之駕駛執照。」
      ，其修正理由略以：「原條文將違法或違規駕駛人所持有
      各級車類之駕駛執照一併吊扣或吊銷，失之過酷，影響人
      民工作及生活甚鉅，爰修正之」等語，顯然立法者就修正
      前規定「一併吊扣駕駛人所持有之各級車類之駕駛執照」
      之部分，是否符合比例原則，甚有疑慮。且駕駛之車類不
      同，其對於交通安全衍生之實害結果亦有所差異，如駕駛
      人駕駛不同級之車類違反本條例之規定時，不論其所造成
      之實害結果，而一律吊扣駕駛人所持有之各級車類駕駛執
      照，亦有違平等原則。臺灣高等法院臺灣高等法院暨所屬
      法院97年法律座談會刑事類提案第40號決議研討意見亦同
      此見解。是依上開修正後道路交通管理處罰條例第68條之
      規定，駕駛人受吊銷駕照處分者，仍維持吊銷其持有各級
      車類之駕駛執照，至於受吊扣駕照處分者，則僅吊扣其違
      法或違規當時所駕駛車輛之駕駛執照，不再吊扣其持有各
      級車類之駕駛執照，故原處分機關於作成吊扣駕駛執照處
      分時，應就行為人所應吊扣之駕駛執照種類予以限定，始
      符合依法行政原則。(二)次按汽車駕駛人，有道路交通管理
      處罰條例第35條第1 項規定之情形者，應接受道路交通安
      全講習，道路交通管理處罰條例第24條第1 項第2 款分別
      定有明文。(三)經查，本件受處分人之上開違規行為係發生
      於97年3 月22日，既經認定如上，自應適用修正後之道路
      交通管理處罰條例第68條規定，依上開說明，主管機關為
      吊扣駕駛執照處分時，自不得一併吊扣受處分人所持有之
      各車級車類之駕駛執照。而受處分人為本件違規行為時，
      係駕駛普通重型機器腳踏車，且受處分人除普通重型機器
      腳踏車駕駛執照外，另領有小型車普通駕駛執照、大貨車
      職業駕駛執照、大客車普通駕駛執照，亦有受處分人之汽
      、機車駕照基本資料及交通部公路總局高雄區監理所99年
      4 月15日高監駕字第0990016271號函附卷可憑。是依上揭
      說明，其依法所應受之處分僅為限制其駕駛普通重型機器
      腳踏車之資格，原處分機關逕為裁處「吊扣普通重型機車
      駕駛執照12個月」，雖形同一併暫時剝奪受處分人持普通
      重型機器腳踏車駕駛執照駕駛輕型機器腳踏車之資格，然
      按汽車駕駛人取得高一級車類之駕駛資格者，應換發駕駛
      執照，並准其駕駛較低級車類之車輛，其規定如下：二、
      已領有大客車駕駛執照者，得駕駛大貨車、代用大客車、
      大客貨兩用車、曳引車、小型車、輕型機器腳踏車；三、
      已領有大貨車駕駛執照者，得駕駛小型車、輕型機器腳踏
      車；四、已領有小型車駕駛執照者，得駕駛輕型機器腳踏
      車；六、已領有普通重型機器腳踏車駕駛執照者，得駕駛
      輕型機器腳踏車。道路交通安全規則第61條第1 項第2 款
      至第4 款、第6 款定有明文，是以本件受處分人既另持有
      上開汽車駕駛執照，並得以此駕駛執照駕駛輕型機器腳踏
      車，則本件原處分機關吊扣普通重型機器腳踏車駕駛執照
      之處分所併產生暫時剝奪輕型機器腳踏車駕駛資格之不利
      益，即因而不存在，受處分人駕駛輕型機器腳踏車之資格
      既未受原處分影響，即難認原處分關於吊扣普通重型機器
      腳踏車駕駛執照12個月之部分為違法。然本件既有撤銷原
      處分一併重為諭知之必要（詳下述），為免爭議，仍於主
      文第2 項中具體指明所應吊扣之駕駛執照種類。末查，本
      件受處分人既有上開違規行為，原處分機關裁處受處分人
      應接受道路交通安全講習，於法核無不合，應予指明。陸
      、按聲明異議屬司法救濟途徑之一種，由法院審查受處分
      人所涉違規事實是否成立，及原處分機關所適用之法條是
      否正確，裁罰是否適當，因法院負有司法審查之作用，以
      本案而言，就罰鍰、吊照及安全講習等處罰效果，應一併
      審理，並重為諭知，有臺灣高等法院暨所屬法院98年法律
      座談會刑事類提案第23號決議及審查意見可資參照。本件
      受處分人因有「汽車駕駛人，駕駛汽車經測試檢定酒精濃
      度超過規定標準」之違規行為，本即應分別按道路交通管
      理處罰條例第35 條 第1 項第1 款、第24條第1 項第2 款
      及違反道路交通管理事件統一裁罰標準表之規定，就其「
      機器腳踏車駕駛人其吐氣所含酒精濃度超過每公升0.55亳
      克以上或血液中酒精濃度超過百分之0.11以上」之違規事
      實，諭知處罰鍰45000 元，吊扣小型車普通駕駛執照1 年
      ，並應參加道路交通安全講習，就罰鍰部份，受處分人既
      已依檢察官所命，完成立悔過書、向指定之公益團體、地
      方自治團體或社區提供60小時義務勞務，揆諸上開說明，
      就罰鍰部分，自不得再予科處，方為適法。綜上所述，原
      處分機關之行政裁罰，即有上開未洽之處，爰撤銷原處分
      全部，並改諭知受處分人甲○○汽車駕駛人，駕駛汽車經
      測試檢定酒精濃度超過規定標準，應吊扣普通重型機器腳
      踏車駕駛執照壹年，並應接受道路交通安全講習（就吊扣
      重型機器腳踏車駕駛執照部份，本件之情形，雖難謂有何
      不合之處，然為免爭議，仍於主文第2 項中具體指明所應
      吊扣之駕駛執照種類）等情。
三、本院查：
  (一)按一行為同時觸犯刑事法律及違反行政法上義務規定者，依
    刑事法律處罰之。但其行為應處以其他種類行政罰或得沒入
    之物而未經法院宣告沒收者，亦得裁處之；前項行為如經不
    起訴處分、或為無罪、免訴、不受理、不付審理之裁判確定
    者，得依違反行政法上義務規定裁處之，行政罰法第26條定
    有明文，即所謂「一事不二罰」原則。究其立法目的，無非
    以一行為同時觸犯刑事法律及違反行政法上義務規定時，由
    於刑罰與行政罰同屬對不法行為之制裁，而刑罰之懲罰作用
    較強，故依刑事法律處罰，即足資警惕時，實無一事二罰再
    處行政罰之必要，且刑事法律處罰，由法院依法定程序為之
    ，較符合正當法律秩序，應予優先適用，但罰鍰以外之沒入
    或其他種類行政罰，因兼具維護公共秩序之作用，為達行政
    目的，行政機關仍得併予裁處。又汽車駕駛人，駕駛汽車經
    測試檢定，酒精濃度超過規定標準者，處1 萬5 千元以上6
    萬元以下罰鍰，並當場移置保管其車輛及吊扣其駕駛執照1
    年；因而肇事致人受傷者，並吊扣其駕駛執照2 年；致人重
    傷或死亡者，吊銷其駕駛執照，並不得再考領，道路交通管
    理處罰條例第35條第1 項第1 款定有明文。服用毒品、麻醉
    藥品、酒類或其他相類之物，不能安全駕駛動力交通工具而
    駕駛者，處1 年以下有期徒刑、拘役或科或併科15萬元以下
    罰金，刑法第185 條之3 亦有規定。故汽車駕駛人酒後駕車
    時，如違反道路交通管理處罰條例第35條第1 項第1 款規定
    並同時涉犯刑法第185 條之3 公共危險罪嫌時，道路交通管
    理處罰機關除有行政罰法第26條第1 項但書得處以其他種類
    行政罰之情形者，得裁處其他種類行政罰外，關於罰鍰部分
    ，即應依上開行政罰法第26條及道路交通管理處罰條例第10
    條規定移送地方法院檢察署處理，除於移送後再有上開行政
    罰法第26條第2 項所定不起訴等事由，不得裁處行為人罰鍰
    。其次，檢察官依刑事訴訟法第253 條之2 第1 項第4 款規
    定為緩起訴處分，命被告向公益團體捐款者，被告係履行檢
    察官為緩起訴處分命令，性質上自屬處分金，與罰金無異，
    且依刑事訴訟法第253 條之2 第2 項規定命被告捐款之金錢
    給付命令，並得為民事強制執行名義。是檢察官命令被告為
    捐款之金錢給付，此等命令雖非刑罰，但仍是一種特殊的處
    遇措施，會產生未經裁判即生終局處理案件之實質效果，性
    質上已係實質制裁，造成被告財產減少之影響，其捐款解釋
    上亦屬道路交通管理處罰條例第35條第8 項所規定之罰金，
    被告履行檢察官為緩起訴處分命令，與受刑事處罰無異。況
    行政罰法第26條第1 項僅規定「依刑事法律處罰之」，並未
    明定應依刑法第33條、第34條所定主從刑罰之種類科罰，檢
    察官命令被告捐款之金錢給付即係依刑事訴訟法第253 條之
    2 第1 項第4 款規定所為，自與行政罰法第26條第1 項「依
    刑事法律處罰之」之規定，尚無扞格之處。又若檢察官為緩
    起訴處分時，係命被告向指定之公益團體提供一定時數之義
    務勞務，而非捐款，因此種處遇措施已造成被告義務增加，
    為干預人民自由之處分，已產生實質之制裁效果，亦應認該
    當於行政罰法第26條第1 項「依刑事法律處罰」之規定。另
    緩起訴處分所定緩起訴期間期滿未經撤銷者，依刑事訴訟法
    第260 條規定，非有同條第1 款、第2 款規定之情形者，不
    得對於同一案件再行起訴，該緩起訴處分將發生禁止對已為
    緩起訴處分之同一犯罪事實再行起訴之效力，此即所謂「緩
    起訴處分之實質確定力」（最高法院94年台非字第215 號判
    例參照），故檢察官所為對於異議人之緩起訴處分，實已產
    生實質刑罰之效果。再依刑事訴訟法第253 條之1 規定，有
    關緩起訴處分，需具備之要件與不起訴處分之要件有異，且
    不起訴處分係自處分確定時起即發生實體上之確定力，不若
    緩起訴處分於緩起訴處分之期間（即猶豫期間）僅發生形式
    之確定力。因此，若認行政罰法第26條第2 項規定之「不起
    訴處分」包含「緩起訴處分」之情形，是否已逾文義解釋之
    範圍，即有疑問。行政罰法第26條第2 項規定既未明文包含
    「緩起訴處分」之類型，而對於人民不利益之規定本不得任
    意加以擴張其適用，自不宜逕認行政罰法第26條第2 項之規
    定於經緩起訴處分之情形亦有適用。
  (二)本件異議人即受處分人甲○○於97年3 月22日夜間11時許，
    騎乘車牌號碼L69 －955 號普通重型機器腳踏車，行經高雄
    縣大寮鄉○○○路81 5號前，因飲用酒類後已不能安全駕駛
    交通工具肇事，經送醫後於同日夜間11時20分許測得其血液
    中酒精濃度為179.8mg/dl，換算為呼氣酒精濃度每公升0.90
    毫克，而有「汽車駕駛人酒精濃度超過規定標準」之違規事
    項，經高雄縣政府警察局林園分局員警移送臺灣高雄地方法
    院檢察署偵辦，並於97年5 月26日另依違反道路交通管理處
    罰條例第35條第1 項第1 款，以高警交字第N00000000 號舉
    發違規通知單舉發，而該署檢察官於97年8 月18日以97年度
    偵字第16473 號為緩起訴處分，經職權送再議後，復經臺灣
    高等法院高雄分院檢察署檢察官於97年9 月19日以97年度上
    職議字第4162號維持原處分確定，其緩起訴期間1 年，自97
    年9 月19日起至98年9 月18日止，應立悔過書，並應於緩起
    訴期間屆滿前2 個月向指定之公益團體、地方自治團體或社
    區提供40小時之義務勞務，而均於98年1 月19日以前履行完
    畢，其緩起訴處分於98年9 月18日緩起訴期間屆滿未經撤銷
    等情，有高雄縣政府警察局高警交字第N00000000 號舉發違
    反道路交通管理事件通知單、臺灣高雄地方法院檢察署檢察
    官97年度偵字第16473 號緩起訴處分書、臺灣高等法院高雄
    分院檢察署檢察官97年度上職議字第4162號處分書、臺灣高
    雄地方法院檢察署檢察官執行緩起訴處分命令通知書、臺灣
    高雄地方法院檢察署辦理被告緩起訴處分處遇報告書、臺灣
    高等法院被告前案紀錄表各1 份在卷可稽，並經原審法院依
    職權調取臺灣高雄地方法院檢察署97年度緩字第3467號緩起
    訴執行卷宗、97年度偵字第16473 號偵查卷宗查核無誤。而
    該緩起訴處分條件，依前開說明，係一種特殊的處遇措施，
    性質上屬於干預人民一般行為自由之處分，實質上係刑事處
    罰無疑，是揆諸上開行政罰法第26條第1 項之規定，自不得
    再對異議人處以罰鍰，僅得對異議人處以沒入或其他種類之
    行政罰。
  (三)原審認異議人所提之聲明異議，為有理由，因而將原處分機
    關即抗告人之原處分撤銷，認異議人酒後駕車行為，有違反
    道路交通管理處罰條例第35條第1 項第1 款、第24條之規定
    ，改裁處異議人甲○○應吊扣普通重型機車駕駛執照1 年及
    接受道路交通安全講習，核無不合。抗告人對於原審裁處異
    議人應吊扣駕駛執照12個月及接受道路交通安全講習部分，
    認尚屬正確，並未於上開抗告意旨指摘此部分不當，惟其抗
    告意旨仍執前開之詞，即對裁處異議人罰鍰新台幣45,000元
    部分，認於法有據云云，提起抗告，指摘原裁定不當，並無
    理由，應予駁回。
據上論結，應依道路交通案件處理辦法第26條，刑事訴訟法第41
2條 ，裁定如主文。
中    華    民    國    99    年    7     月    22    日
                刑事第五庭    審判長法  官  曾永宗
                                    法  官  鍾宗霖
                                    法  官  任森銓
以上正本證明與原本無異。
不得再抗告。
中    華    民    國    99    年    7     月    22    日
                                    書記官  呂素珍

司法院資訊處製作；財團法人民間司法改革基金會備份。
